---
title: "ProyectoTD2025"
author: "David Puertes Santonja"
date: "2025-04-08"
output: html_document
---

```{r setup, include=FALSE}
knitr::opts_chunk$set(echo = TRUE)
```

## 1. Introducción

Este proyecto se centra en realizar un análisis detallado de los tickets
electrónicos proporcionados por Mercadona, una reconocida cadena de
supermercados en España. Estos tickets electrónicos son enviados a los
usuarios a través del correo electrónico en formato PDF.

Los datos utilizados en este análisis provienen de los tickets
electrónicos implementados por Mercadona. Estos documentos contienen
información detallada sobre las transacciones de compra realizadas en
sus establecimientos.

El objetivo principal es examinar a fondo estos tickets electrónicos
para obtener información valiosa sobre los hábitos de compra en
Mercadona. Específicamente, se enfocarán en identificar las compras más
comunes, los supermercados más visitados, los productos más populares y
que localidad tiene mayor número de tickets entre otras cosas.

```{r, echo = FALSE, message=FALSE}

if (!require("pacman")) {
  install.packages("pacman")
}
```

```{r, warning=FALSE}

library(pacman)

p_load(
  bookdown,
  kableExtra,
  tidyverse, # Manipulación de datos
  readr, # Entrada de datos
  dplyr, # Manipulación de datos
  tidyr, # Manipulación de datos
  purrr, # Manipulación de datos
  lubridate, # Manipulación de datos tipo fecha
  hrbrthemes, # Visualización de datos
  arules # Análisis patrones de compra
  )
```

## 1.2 Extracción de datos del fichero de texto

### 1.2.1 Recopilación de ficheros .txt

Con el propósito de simplificar el procesamiento de los datos contenidos
en los tickets de Mercadona, se ha optado por utilizar un código en
Python que convierte los archivos PDF a archivos de txt.

Todos estos archivos se encuentran almacenados en una carpeta compartida
designada para este tipo de archivos [./data], a la cual se accede para
obtener todos los tickets en formato .txt.

Este enfoque permite realizar un análisis línea por línea de cada
documento de manera eficiente y estructurada.

```{r}

# Obtenemos todos los ficheros de tipo texto para su siguiente análisis
rutadatos <- './data'
extension = '.txt'
elementos.carpeta <- list.files(path = rutadatos, 
                                pattern = extension,
                                full.names = TRUE, 
                                include.dirs = FALSE)

```



